臺灣士林地方法院民事裁定
110年度家聲抗字第23號
抗  告  人  丙○○  
相  對  人  乙○○  
代  理  人  林彥霖律師
上列當事人聲請輔助宣告事件，抗告人對本院於民國110年3月22
日所為109年度輔宣字第38號裁定提起抗告，本院管轄之第二審
合議庭裁定如下：
    主  文
抗告駁回。
抗告程序費用由抗告人負擔。
    理  由
一、相對人於原審之聲請意旨略以：相對人係應受輔助宣告人甲○○之女，甲○○因罹患失智症，致其為意思表示或受意思表示
    之能力，顯有不足，爰聲請對甲○○為輔助宣告等語。原審於
    鑑定人前訊問甲○○，並審酌鑑定意見認甲○○因其心智缺陷，
    致其為意思表示或受意思表示，或辨識其意思表示效果之能
    力顯有不足，爰裁定宣告甲○○為受輔助宣告之人；現有最近
    親屬為其子女乙○○、丙○○，雖分表示應由自己擔任輔助人，
    惟考量其等均屬骨肉至親，且均願意持續關懷，則共同擔任
    輔助人，可集思廣益，免獨專擅斷，收相互監督之效，為符
    合甲○○之最佳利益，原裁定爰選定兩造共同為甲○○之輔助人
    。
二、抗告意旨略以：相對人於民國109年3月得知甲○○反應稍微緩
    慢後，未進一步陪同甲○○就醫了解其病情，亦未詢問甲○○本
    人之意願，竟表明要將甲○○安置在日照機構及安養機構，惟
    事實上甲○○生活皆可自理，不需他人全日照顧，且其亦不願
    至安養中心，是相對人顯然不顧甲○○之意願及照護需求，倘
    由其擔任輔助人，不符甲○○之最佳利益。再者，不論實證研
    究或醫學報告均建議於患者出現輕微失智症狀時，令其維持
    良好社交及人際互動，能極大減緩患者退化之速度，由其具
    有信任關係之人陪伴照顧，更能減緩退化速度，而我國安養
    機構尚未完善，患者難有良好社交及人際互動，專業報告並
    不建議出現輕微失智症狀時即將患者安置在機構，是相對人
    不顧甲○○意願，想將其安置在安養中心，僅係為營造其有照
    顧甲○○之表象。又原審鑑定人邱于峻醫師鑑定意見雖稱：「
    鑑定發現甲○○雖然有保留基礎財產概念，但對於執行一般金
    融業務也需協助，並無法獨立操作」云云，然淡水馬偕醫院
    神經內科李卓育醫師為甲○○長期主治醫師，認甲○○未達失智
    症程度，僅有輕度認知障礙，且實際上甲○○至今皆自行妥善
    管理財務，包含存款、領款、轉帳、ATM操作、房貸繳款、
    保險繳款、辦理老人卡、65歲以上老人健保補助等事項，鑑
    定報告內容與甲○○現況相去甚遠，有損甲○○之權利，上揭鑑
    定報告內容係鑑定人聽聞相對人之陳述所為，且相對人為讓
    鑑定人認為甲○○精神有異，竟故意為不實陳述，捏造甲○○忽
    哭忽笑、半夜跑出去玩等事實，更誣指甲○○毆打婆婆成傷，
    鑑定人亦未查證即採信，導致鑑定意見與甲○○實際狀況有極
    大落差，足見相對人心態可議。另相對人於提起原審聲請後
    ，為證明自己孝順，聘僱看護照顧甲○○，卻在原裁定選定其
    擔任輔助人後，隨即解聘看護，對於甲○○亦不理不睬，僅係
    營造其孝順之假象，由其擔任甲○○之輔助人，顯然不符甲○○
    之最佳利益等語。並為抗告聲明：原裁定主文第二項關於選
    定乙○○為受輔助宣告人甲○○之輔助人部分廢棄。由抗告人擔
    任輔助人。
三、相對人答辯略以：抗告人於110年2月1日原審法院調查時，
    竟操弄甲○○與相對人之母女情誼，指使甲○○書寫指摘女兒不
    孝之文書給原審法院，意圖告訴原審法院甲○○並無受輔助宣
    告之必要，所幸原審法院明察秋毫，甲○○到庭陳稱「我女兒
    很孝順，怕我一個人住，還請外傭陪我」，及拉著相對人代
    理人的手噓寒問暖等行為，足見甲○○深愛著相對人，且希望
    相對人可以協助照顧伊。甲○○之外傭費用迄今均由相對人全
    額負擔，相對人雖向抗告人表示兩造同為輔助人，希望可以
    平均分擔外傭費用，惟遭抗告人漠視，且抗告人非但不願負
    擔費用，更誣指相對人解聘看護，其所述顯與事實不符，而
    抗告人惡意指摘、攻擊相對人以及原審之鑑定人，益見抗告
    人顯不適任甲○○之輔助人。抗告人脾氣暴躁，情緒控管不佳
    ，甲○○之配偶陳以明過世前曾向相對人表示：抗告人在家中
    曾有打爆窗戶玻璃、摔破杯子等暴力傾向，更於110年2月1
    日庭後於法院內不斷咆哮、辱罵相對人及其代理人，且作勢
    攻擊上開人等，足見抗告人情緒控管不佳，倘由抗告人擔任
    輔助人，難保其不會對相對人及甲○○暴力相向。甚且抗告人
    持續於社群媒體及LINE群組中妨害相對人之名譽，更於家族
    群組中顛倒是非、騷擾相對人，企圖利用家族輿論孤立相對
    人，致相對人不堪其擾。抗告人自認其身為兒子有權利獲得
    父母所有財產，竟於兩造父親過世後未經所有繼承人同意下
    即持用父親提款卡將帳戶餘額提領一空，甚且要求兩造父親
    所遺不動產之承租人要將租金全數匯入其個人帳戶。抗告人
    甚至於兩造祖母陳金菊過世當日即109年10月13日找相對人
    至台北榮總安寧病房21樓交誼廳，其目的係要求甲○○將其名
    下之不動產過戶二分之一予抗告人，所持理由係方便照顧甲○○，相對人當時因祖母甫過世，無心理會抗告人，俟相對人
    於同月27日徵詢甲○○意見，甲○○直接拒絕上開提議，且表明
    「那房子是我的，我人還好好的，為什麼要跟他共同持有」
    。另兩造父親臨終前託付相對人照顧母親，且告知其遺留一
    筆受益人為甲○○保險金作為母親日後生活開銷之用，詎該保
    險金受益人遭變更為抗告人，且保險金全數由抗告人私吞。
    相對人為抗告人侵占遺產及侵吞保險金事件對於抗告人提起
    刑事告訴，卻因抗告人以支付喪葬費用為由脫免罪責，經臺
    灣士林地方檢察署檢察官以110年度偵字第7665號為不起訴
    處分，惟不起訴處分書已明確載明抗告人未經同意即使用提
    款卡盜取存款之事實，若非相對人提告，抗告人還完全不承
    認其有拿走租金及遺產等事，在在顯示抗告人圖謀受輔助宣
    告人甲○○之房地產及財產。綜上，抗告人否認甲○○有受輔助
    宣告之必要，實不應讓其擔任輔助人，且抗告人提起本件抗
    告只是希望排擠相對人達成其完全掌握甲○○財產之目的，為
    此懇請鈞院駁回抗告，以維護受輔助人權益等語。
四、按對於因精神障礙或其他心智缺陷，致其為意思表示或受意
    思表示，或辨識其意思表示效果之能力，顯有不足者，法院
    得因本人、配偶、四親等內之親屬、最近一年有同居事實之
    其他親屬、檢察官、主管機關或社會福利機構之聲請，為輔
    助之宣告。民法第15條之1 第1 項定有明文。又法院為輔助
    之宣告時，應依職權就配偶、四親等內之親屬、最近一年有
    同居事實之其他親屬、主管機關、社會福利機構或其他適當
    之人選定一人或數人為輔助人。法院為前項選定及指定前，
    得命主管機關或社會福利機構進行訪視，提出調查報告及建
    議。輔助之聲請人或利害關係人亦得提出相關資料或證據，
    供法院斟酌。另法院選定輔助人時，應依受輔助宣告之人之
    最佳利益，優先考量受輔助宣告之人之意見，審酌一切情狀
    ，並注意下列事項：㈠受輔助宣告之人之身心狀態與生活及
    財產狀況。㈡受輔助宣告之人與其配偶、子女或其他共同生
    活之人間之情感狀況。㈢輔助人之職業、經歷、意見及其與
    受輔助宣告之人之利害關係。㈣法人為輔助人時，其事業之
    種類與內容，法人及其代表人與受輔助宣告之人之利害關係
    。民法第1113條之1 準用同法第1111條、第1111條之1 規定
    甚明。
五、經查：
（一）原審已於109年12月24日在鑑定人即淡水馬偕紀念醫院精
      神科醫師邱于峻前訊問甲○○，甲○○對於原審訊問關於金錢
      使用、日常生活等事項雖能回答，但部分答非所問等情明
      確，再依淡水馬偕紀念醫院函附之鑑定報告書所載：「綜
      合鑑定時之表現、臨床觀察及家人陳述，甲○○主要精神障
      礙為因失智症相關認知功能缺損，日常生活需要他人協助
      ，受損程度已達輕度障礙。鑑定發現甲○○雖保留基礎財產
      概念，但其辨識能力、記憶力、判斷力受到影響，財務管
      理能力減損，對於執行一般金融業務也需協助，並無法獨
      立操作，建議仍需有人輔助甲○○做出決定以保障甲○○權益
      」等語，有本院109年12月24日非訟事件筆錄、台灣基督
      長老教會馬偕醫療財團法人淡水馬偕紀念醫院110年1月19
      日馬院醫精字第1090006997號函附之鑑定報告書等件在卷
      可參（見原審卷第65至69頁），堪認甲○○確因罹患失智症
      ，致其為意思表示或受意思表示，或辨識其意思表示效果
      之能力顯有不足等情為真正。從而原審據此宣告甲○○為受
      輔助宣告之人，並無不當。抗告意旨雖主張相對人為令鑑
      定人認定甲○○狀況不佳，故意以不實陳述誤導鑑定人，事
      實上甲○○尚可自行處理財產上事務云云。惟其俱未舉證以
      實其說，已難遽信。再衡酌鑑定人邱于峻醫師具精神醫學
      之專業智識，其鑑定意見已調取甲○○於馬偕醫院之病歷紀
      錄作為參考，並以甲○○過去生活疾病史、鑑定時甲○○本人
      之表現及鑑定人個人之臨床觀察所得、以及包含知能篩檢
      測驗、簡短式智能評估、臨床失智評量在內等各項測驗心
      理衡鑑結果，復參酌受鑑定人甲○○及其家屬即相對人乙○○
      等人之陳述，綜核上揭資料後做成之鑑定報告，縱抗告人
      所指之淡水馬偕醫院神經內科李卓育醫生診斷未達失智，
      惟抗告人所提之該醫師之診斷證明書已載明「輕度認知功
      能障礙、額顳葉失智症」等語（見本院卷第27頁），而鑑
      定人於鑑定時已調取馬偕醫院全部病歷紀錄而為鑑定，鑑
      定人顯已就所有鑑定資料綜合考量，自難徒以抗告人個人
      片面主觀之想法或臆測，即認其主張之事實為真正，抗告
      人上開主張，自無可取。
（二）抗告人雖主張相對人忽視甲○○之意願及實際需求，欲將甲○○安置於日照機構或安養機構，由相對人擔任其輔助人顯
      然不符甲○○之利益云云。惟抗告人對於上開主張之事實亦
      未舉證以佐其說，尚難遽信，且抗告人所述內容縱令屬實
      ，衡以相對人係提議要將甲○○安置於相關養護機構接受照
      護服務，抗告人則認依甲○○病況未達需要在安置機構之程
      度而堅決反對，可見兩造僅係對於甲○○之護養療治事項意
      見不一致，惟相對人之意見係令甲○○於專業養護機構接受
      照護服務，並無顯然不利益於甲○○之況，自難以此遽認相
      對人有何不適任輔助人之情形，亦難認定由相對人共同擔
      任輔助人不符合甲○○利益。
（三）抗告人主張相對人於原裁定後即解聘外籍看護，其先前舉
      措僅係為營造孝順之假象云云，固據提出相對人與甲○○間
      通訊軟體對話紀錄為證。惟此為相對人所否認，並辯稱：
      伊從頭到尾都沒有說伊不請看護，伊當時因為有情緒，伊
      說請她（指甲○○）跟兒子討論，但事實上伊都有請看護，
      抗告人明明就有爸爸留下來的一些錢，但他從來都不拿出
      來，伊想說沒關係，照顧媽媽是伊的責任，但是抗告人都
      在外面造謠伊的事情等語（見本院卷第217頁筆錄）。而
      依上開對話紀錄，相對人於110年3月下旬、4月上旬時陸
      續向甲○○表示欲停聘外籍看護，惟衡酌相對人對甲○○稱：
      「如果妳要留她（指外籍看護），請妳自己跟妳兒子（即
      抗告人）說！他說妳不用外傭，妳自己去問他，現在法院
      判共同監護，我就尊重他，他說妳不用外傭，那我們就不
      要請了！」、「妳去跟妳兒子說阿，是他一直說妳不用外
      傭，除非叫他自己來跟我說確定要繼續請，不然就不請了
      ！」、「我沒有對妳不好，我說要請（指外籍看護）是丙○○說不要的，他是妳的監護人我也需要尊重他，是妳兒子
      說不要～這點我要聲明！他不管在法院在外婆家在任何地
      方都說妳不需要外傭！」等語，佐以抗告人於訪視時陳稱
      ：「於109年10月相對人開始對受宣告人示好，期間帶受
      宣告人就診多間醫院精神科，並以聘請外籍看護名義就診
      ，且未經與抗告人討論便聘僱外籍看護照顧受宣告人，當
      時抗告人考量該名外籍看護過去曾與受宣告人因意見不同
      有口角，故抗告人對由外籍看護照顧受宣告人有所疑慮，
      但相對人當時告知會全權負擔，卻在法院裁定共同輔助人
      後，相對人少與受宣告人生活有交集，並將不聘請外籍看
      護一事，歸咎於抗告人身上」等語（見本院卷第71頁）；
      以及抗告人於本院調查時陳稱：甲○○現在跟看護二人同住
      ，起初看護錢相對人說要付，後來相對人又說不要請，現
      在相對人有繼續付錢，看護錢都是相對人在付的，但伊不
      知開完（庭）後她會不會再付；伊都是給母親現金，並非
      不負擔看護費等語（見本院卷第215至217頁筆錄），足見
      係兩造對於是否聘請看護照顧甲○○乙事及看護費用負擔問
      題有所爭執，相對人遂於110年3、4月間賭氣表示不欲繼
      續聘用看護，惟事實上仍繼續聘僱外籍看護照顧甲○○等情
      明確，已難認定相對人有抗告人所指述解聘外傭之情形。
      再衡酌兩造於社工訪視時均陳稱：甲○○具有完全自理能力
      等語，甲○○亦自陳：其有基本生活能力，包含刷牙、洗臉
      及洗澡等，但相對人有替其聘請外籍看護協助照顧其日常
      生活，包含陪同外出、準備餐食及打理家務事等。故依兩
      造及甲○○本人所陳，甲○○目前尚具基本生活自理能力，相
      對人縱未替其聘僱看護，亦難認有何不適任輔助人之情事
      ，抗告人上開主張，仍屬無據。
（四）本院為了解受輔助宣告之人甲○○對於輔助人人選之意見、甲○○與兩造間之情感狀況、以及兩造之職業、經歷、意見及其等與甲○○間之利害關係等情狀，依職權囑託新北市政府社會局分別對於兩造及甲○○進行訪視並提出調查評估報告，據覆略稱：「受輔助宣告人建議由抗告人及相對人共同擔任輔助人。建議理由：抗告人即相對人皆具擔任輔助人之意願，且具輔助能力、輔助時間和輔助計畫，且抗告人與相對人之輔助計畫並無重大衝突，現階段受宣告人持續接受雙方之照顧，且照顧狀況穩定；惟抗告人與相對人之間曾有財產衝突，致難以進行溝通和合作。因本案受宣告人受裁定為受輔助宣告之人，抗告人及相對人僅為行使輔助事項，仍須考量受宣告人之意願，抗告人及相對人之輔助安排並未對受宣告人有不當照顧、財產損害或危害身心健康等情事，故評估無改定輔助人之必要。但因抗告人及相對人過去曾於照顧安排和財產使用有所爭執，建議法院審酌是否請抗告人及相對人列舉需共同輔助人同意之事項，以確保受宣告人之利益，以上提供訪視時之評估，建請法院參酌當事人當庭陳述與相關事證裁定之」等語，有新北市政府110年6月23日新北社工字第1101182107號函附之成年監護訪視調查評估報告1份在卷可按（見本院卷第61至82頁）。本院綜核上開社工訪視報告內容、兩造及受輔助宣告人甲○○所陳，認兩造均有單獨擔任輔助人之意願及能力，且受輔助宣告之人甲○○於本院陳稱：身體不舒服，僅有兩造2名子女，希望2人能夠好好相處，我精神才會好等語（見本院卷第219頁），衡酌兩造對於甲○○之身體照護問題各持己見，相對人同意與抗告人共同擔任輔助人，抗告人固不願與相對人共同擔任輔助人，兩造均有執行輔助職務之強烈意願，若由兩造共同擔任監護人，可避免由其中一方獨任輔助時，擅權處理事務致損害甲○○或其他利害關係人權益之情事發生，故認由兩造共同擔任輔助人，得以確保輔助職務之適正執行，始符合甲○○之最佳利益，故原裁定選定兩造共同擔任甲○○之輔助人，核屬妥適，並無違誤，應予維持。
六、綜上所述，原審衡酌全卷事證及兩造所陳，依受輔助宣告人
    甲○○之最佳利益，通盤審酌一切情狀後，選定抗告人及相對
    人共同擔任受輔助人甲○○之輔助人，核無違誤。抗告意旨仍
    執前詞指摘原裁定不當，求予廢棄，為無理由，應予駁回。
七、本件事證已臻明確，兩造其餘攻擊防禦方法及訴訟資料，經
    斟酌後認對裁判結果不生影響，爰不逐一論駁，附此敘明。
八、據上論結，本件抗告為無理由，爰裁定如主文。
中　　華　　民　　國　  110　　年　　11 　月　　9 　　日
                  家事法庭審判長法  官 陳文通
                                法  官 郭躍民
                                法  官 林妙蓁
以上正本係照原本作成。
本裁定除以適用法規顯有錯誤為理由外，不得再抗告。如提起再
抗告，應於收受送達後10日內委任律師為代理人向本院提出再抗
告狀。
中　　華　　民　　國　  110　　年　　11 　月　　9 　　日
                                書記官 楊雅勻